台灣彰化地方法院民事判決　九十三年度簡上字第三○號
　　上　訴　人　甲○○
　　　　　　　　丙○○
　　訴訟代理人　乙○○
　　被 上 訴人　戊○○
　　訴訟代理人　丁○○
右當事人間請求塗銷土地扺押權設定登記事件，上訴人對於中華民國九十二年十二月
四日本院彰化簡易庭九十二年度彰簡字第四二六號第一審判決提起上訴，本院於九十
三年四月七日言詞辯論終結，辯判決如左：
    主      文
上訴駁回。
第二審訴訟費用由上訴人負擔。
    事      實
甲、上訴人方面
　一、聲明：
　（一）原判決廢棄。
　（二）被上訴人應將坐落彰化市○○段一六三一地號及同段一六三一之一地號土地
        （下稱系爭土地）於民國九十一年九月二十日登記、債務人為施金鐘、丁○
        ○、最高限額新台幣（下同）六百萬元之抵押權（下稱系爭抵押權）登記塗
        銷。
　二、陳述：除與原審記載相同者茲予引用外，其補述略稱：
　（一）依民法第八百二十四條規定，共有物分割以原物分配於各共有人時，如共有
        人中有不能按其應有部分分配者，得以金錢補償之。系爭二筆土地係經鈞院
        八十一年度訴字第八０四號事件和解分割，將原坐落彰化市○○○段一六三
        一地號土地分割為一六三一、一六三一之一至一六三一之四地號等五筆土地
        。訴外人施金鐘分割前之應有部分為一五五五分之二一六，應取得六十平方
        公尺之土地，其於分割後取得一六三一之二、三、四地號三筆土地面積共二
        七平方公尺，並應受償十九萬九千六百五十元。故各共有人取得分割前、後
        土地價值均相等，該土地分割應屬原物分配，原審認分割共有物性質與讓與
        相當，與法理尚有出入。
  （二）按共有物之處分、變更及設定負擔應得共有人全體之同意，民法第八百十九
        條第二項定有明文。本件被上訴人與訴外人施金鐘設定抵押權（設定負擔）
        並未經其他共有人同意，上訴人與訴外人施金鐘亦無民法第二百八十條連帶
        債務人相互間之分擔義務，被上訴人與訴外人施金鐘應屬民法第二百八十條
        但書因債務人中之一人應單獨負責之事由，應由該債務人施金鐘負擔。兩造
        並無主權利或連帶保證之存在關係，系爭抵押權登載於上訴人之土地，有違
        常理。
  （三）系爭抵押權之登記日期為九十一年九月二十日，土地所有權所載原因發生日
        期為八十二年二月二日為法院和解筆錄成立日，故被上訴人明知訴外人即其
        胞兄施金鐘之共有土地業經法院和解分割，面積減少三三平方公尺及可受償
        十九萬九千六百五十元，仍將該共有土地列為共同擔保之一，其與訴外人施
        金鐘似有通謀虛偽意思表示，藉機阻礙上訴人取得分割後土地上抵押權之塗
        銷行為，並蓄意訛詐不法利益。土地分割是為確保分割後產權單純化，消除
        土地糾紛，原判決將被上訴人之抵押權保留登載在無債權、債務關係之上訴
        人土地上，難符法理。
　三、證據：除援用原審立證方法外，補提出土地登記謄本六件、本院八十一年度訴
      字第八０四和解筆錄、郵政跨行匯款申請書、他項權利人同意書各一件。
乙、被上訴人方面：
　一、聲明：上訴駁回。
  二、陳述：除與原審記載相同者茲予引用外，其補述略稱：
  （一）共有物之處分、變更及設定負擔雖應得共有人之同意，惟此之設定負擔等行
        為係就共有物之權利範圍全部為之而言，如僅係就共有人自己之應有部分為
        上開行為時，則無需得全體共有人之同意。又共有物之分割，乃為共有人間
        各就其應有部分相互移轉，應有部分上之抵押權，於共有物分割後除有土地
        登記規則規定，能得抵押權人同意之外，抵押權仍繼續存在抵押人原有之應
        有部分上，此即通說之抵押權追及效力，與民法第二百八十條規定之連帶債
        務無關。
  （二）訴外人施金鐘與上訴人等人共有之土地雖於八十二年二月十七日即經鈞院八
        十一年度訴字第八０四號履行契約事件和解在案，惟該事件之兩造迄被上訴
        人於九十一年九月二十日辦理第二順位抵押權登記時仍未辦理分割登記，被
        上訴人實無從得知該土地之共有人已有分割之協議。而施金鐘雖與被上訴人
        為兄弟，其亦未告知該共有土地已為分割協議並已作成和解筆錄。被上訴人
        信賴地政機關所為土地共有之登記，並無不法。且被上訴人係因代施金鐘償
        還華僑商業銀行股份有限公司（下稱華僑銀行）之部分抵押債務四百七十五
        萬元，而由施金鐘提供土地設定系爭抵押權抵押權，以為代償債務之擔保，
        並非通謀虛偽意思表示，更無訛詐不法利益可言。
　三、證據：除援用原審立證方法外，補提匯款回條聯一件。
    理      由
一、上訴人起訴主張：系爭一六三一地號及同段一六三一之一地號土地，分別為上訴
    人丙○○、甲○○所有，該二筆土地係經本院八十一年度訴字第八０四號事件和
    解分割，將原坐落彰化市○○○段一六三一地號土地分割為一六三一、一六三一
    之一至一六三一之四地號等五筆土地，訴外人施金鍾取得分割後另三筆一六三一
    之二、三、四地號土地，並受償十九萬九千六百五十元。詎訴外人施金鐘在分割
    登記前，未經其他共有人同意，即設定抵押權予被上訴人，被上訴人明知其兄施
    金鐘共有之土地業經法院和解分割，似有通謀虛偽意思表示，藉機阻礙上訴人取
    得分割後土地上抵押權之塗銷行為，並蓄意訛詐不法利益。上訴人與被上訴人間
    並無債務關係存在，而分割前之土地原有華僑銀行及被上訴人設定之抵押權，華
    僑銀行已依土地登記規則第一百零七條但書規定，將抵押權轉轉於原設定人施金
    鐘分割後取得之土地上，惟被上訴人不予配合，爰請求被上訴人塗銷轉載在系爭
    土地之抵押權登記等語。
二、被上訴人則以：訴外人施金鍾與上訴人等人共有之土地雖於八十二年二月十七日
    即經本院八十一年度訴字第八０四號履行契約事件和解分割，惟該事件之兩造迄
    迄被上訴人於九十一年九月二十日辦理系爭抵押權設定登記時仍未辦理分割登記
    ，被上訴人與施金鐘雖為兄弟，然施金鐘並未告知已協議分割，被上訴人因信賴
    共有之登記，而設定系爭抵押權，並無不法，且被上訴人係因代施金鐘償還華僑
    銀行部分抵押債務四百七十五萬元，始由施金鐘提供土地設定系爭抵押權為擔保
    ，並非通謀虛偽意思表示，更無訛詐不法利益可言等語置辯。
三、查系爭一六三一地號、一六三一之一地號土地，分別為上訴人丙○○、甲○○所
    有，該二筆土地係經本院八十一年度訴字第八０四號事件履行契約事件於八十二
    年二月十七日和解分割，將原坐落彰化市○○○段一六三一地號土地分割為一六
    三一、一六三一之一至一六三一之四地號等五筆土地，訴外人施金鐘分割後取得
    另三筆一六三一之二、三、四地號土地並應受償十九萬九千六百五十元，惟該事
    件之兩造迄被上訴人於九十一年九月二十日就該土地共有人施金鐘應有部分一五
    五五分之二一六設定系爭抵押權登記時，並未辦理分割登記，嗣於九十二年一月
    六日始辦理分割登記，而該分割前土地上華僑銀行所設定之第一順位抵押權，經
    華僑銀行於九十一年十二月三十一日出具他項權利人同意書，轉載在分割後一六
    三一之二、一六三一之三、一六三一之四地號等三筆土地，被上訴人設定之抵押
    權則轉載到分割後之土地上等情，有上訴人所提土地登記謄本、和解筆錄、他項
    權利人同意書可稽，且為兩造所不爭執，應堪認為真實。
四、按各共有人，得自由處分其應有部分，民法第八百十九條第一項定有明文，則各
    共有人自得就其應有部分設定抵押權，至同條第二項所謂共有物之處分、變更、
    及設定負擔，應得全體共有人之同意，係指共有人以共有物為處分、變更、或設
    定負擔之標的，並非就各共有人之應有部分而言（參照司法院大法官會議釋字第
    一四一號解釋）。查系爭土地分割前為訴外人施金鐘與上訴人等人共有，依上開
    說明，訴外人施金鐘自得就其應有部分設定抵押權，毋庸得其他共有人同意，上
    訴人主張施金鐘在分割登記前設定抵押權應得其他共有人同意云云，自無可採。
五、次按表意人與相對人通謀而為虛偽意思表示者，其意思表示無效，民法第八十七
    條前段固定有明文。惟第三人主張表意人與相對人通謀而為虛偽意思表示者，該
    第三人應負舉證之責，業經最高法院著有四十八年台上字第二九號判例可稽。本
    件上訴人另主張被上訴人與訴外人施金鐘係通謀虛偽意思表示而設定系爭抵押權
    云云，為被上訴人所否認，上訴人自應舉證以實其說。經查，上訴人雖以訴外人
    施金鐘係被上訴人之兄乙情，主張被上訴人係明知系爭土地已經法院和解分割仍
    設定抵押權，似為通謀虛偽意思表示云云，然本件如前所述，被上訴人設定系爭
    抵押登記前，訴外人施金鐘與上訴人等人共有之土地尚未辦理分割登記，則被上
    訴人縱已知悉該土地經和解分割事宜，亦非不得以訴外人施金鐘共有土地之應有
    部分設定設定抵押權，上訴人僅以訴外人施金鐘與被上訴人係兄弟關係，即主張
    其等係因通謀虛偽意思表示而設定系爭抵押權，顯無可取。況被上訴人就其為何
    設定系爭抵押權乙節，已陳明係因伊代施金鐘償還華僑銀行部分抵押權債務四百
    七十五萬元，施金鐘始設定系爭抵押權予被上訴人供擔保等語甚詳，並提出被上
    訴人之妻陳玉秀匯款予訴外人施金鐘之合作金庫銀行匯款回條聯一張為證，上訴
    人對該文書之真正亦不爭執，依上開匯款回條所載，訴外人陳玉秀確曾在系爭抵
    押權登記前，於九十一年九月五日匯款四百七十五萬元至施金鐘華僑銀行之帳戶
    ；再系爭抵押權並非僅登記在訴外人施金鐘分割前共有土地之應有部分，其共同
    擔保之不動產尚有訴外人施金鐘單獨所有之同段一六三二、一六三二之一、一六
    三二之二地號土地與建號六九三、一四六八號建物，及訴外人丁○○單獨所有之
    一六三二之三、一六三二之四地號土地與建號一八二六號建物等情，亦有上訴人
    所提土地登記謄本、建物登記謄本可參（見原審卷第二十至三十五頁、第七十至
    七十一頁），被上訴人上開所辯，應堪採信，否則其如係為阻撓上訴人塗銷分割
    後取得土地之抵押權，自可僅以施金鐘共有土地之應有部分設定抵押權，又何須
    將四百七十五萬元匯入施金鐘帳戶，並由訴外人施金鐘及丁○○提供其等單獨所
    有之諸多土地及建物為系爭抵押權之共同擔保？此顯有違常理。是上訴人既未證
    明系爭抵押權係因被上訴人與訴外人施金鐘通謀虛偽意思表示而設定，其此部分
    主張，亦無可取。
六、末按抵押之不動產，如經分割或讓與其一部，或擔保一債權之數不動產而以其一
    讓與他人者，其抵押權不因此而受影響。又分別共有土地，部分共有人就應有部
    分設定抵押權者，於辦理共有物分割登記時，該抵押權按原應有部分轉載於分割
    後各宗土地之上，但經先徵得抵押權人同意者，該抵押權僅轉載於原設定人分割
    後取得之土地上。民法第八百六十八條、土地登記規則第一百零七條分別定有明
    文。此係基於抵押權之不可性，避免抵押權人之權利遭受事後不可預期之分割、
    轉讓而受影響，與債務人以外之其他共有人是否對抵押權人有債務存在無關。查
    系爭土地係由上訴人與訴外人施金鐘等人共有之土地分割而來，在辦理分割登前
    ，被上訴人已就訴外人施金鐘之應有部分設定抵押權，則依上開說明，系爭抵押
    權之效力自不因分割而受影響，上訴人既未證明被上訴人已同意依土地登記規則
    第一百零七條但書規定僅轉載於原設定人分割後取得之土地上，則系爭抵押權轉
    載在分割後之系爭二筆土地上，於法並無不合。上訴人僅以兩造間無債務關係存
    在，即請求被上訴人塗銷系爭抵押權登記，自屬無據。
七、綜上所述，上訴人請求被上訴人塗銷分割後轉載在系爭土地上之抵押權，既屬無
    據，則其請求被上訴人塗銷系爭抵押權登記，即無從准許，應予駁回。原審為上
    訴人敗訴之判決，核屬適法正當，上訴意旨指摘原判決不當，求予廢棄改判如其
    聲明所示，為無理由，應予駁回。
八、據上論結，本件上訴為無理由，依民事訴訟法第四百三十六條之一第三項、第四
    百四十九條第一項、第七十八條、第八十五條第一項前段，判決如主文。
中　　　華　　　民　　　國　　九十三　　年　　　四　　　月　　二十一　　日
                                    臺灣彰化地方法院民事第二庭
~B審判長法官　何志通
~B法　　　官　黃倩玲
~B法　　　官　羅秀緞
右為正本係照原本作成
不得上訴。
中　　　華　　　民　　　國　　九十三　　年　　　四　　　月　　二十一 　 日
~B法院書記官　邱柏滄
